【裁判字號】    89,上訴,2984
【裁判日期】    891011
【裁判案由】    偽造文書
【裁判全文】
臺灣高等法院刑事判決                          八十九年度上訴字第二九八四號
    上  訴  人
    即  被  告  甲○○
    選任辯護人  郭惠吉
                林春生
右上訴人因偽造文書案件，不服臺灣新竹地方法院八十八年度自字第九三號，中華民
國八十九年七月七日第一審判決提起上訴，本院判決如左：
    主  文
原判決撤銷。
甲○○被訴變造乙○○八十四年五月二十三日簽呈之日期字體、字號筆跡、主旨與說
明部分之電腦列印、乙○○與丙○○簽名之藍色筆跡、「主旨」左上方與「總經理核
示後有關主管簽知欄」內「乙○○６／７」簽名左下方之接線部分均無罪。
其餘被訴部分自訴不受理。
    理  由
一、自訴意旨略以：民國（下同）八十四年五月二十三日，自訴人乙○○依於六福開
    發股份有限公司（下稱六福公司）職務之需，提出（８４）六福村工程字第二一
    九六號簽呈，全文詳如附件一，送由總務部採購主管即被告甲○○會簽。同年五
    月二十六日，自訴人發現被告回簽之事項中，未符合原簽呈「說明IV」之要求條
    件，乃於五月二十八日再簽覆意見於上開簽呈上，謂「總務部  未盡議價之責，
    是准施工後，請款責任由總務部另案辦理，乙○○５＼２８」等語。迄料八十四
    年六月七日上開簽呈經總經理核簽完畢，送回自訴人處，自訴人始發現該簽呈用
    紙已非原有之用紙而業經變造，除原簽呈之日期、字號、主旨、說明內容、自訴
    人及丙○○之簽名均同外，（一）該簽呈之日期字體原為國字書寫，變更為阿拉
    伯字體；簽呈字號筆跡與原筆跡不同；（二）原簽呈主旨、說明部分均為電腦列
    印，自訴人、丙○○之簽名皆為藍色墨水所書，變造後簽呈此等部分均為影印；
    （三）變造之簽呈上已無自訴人八十四年五月二十六日於原簽呈上所書之簽覆意
    見；（四）變造之簽呈已無原簽呈上「速件」之記載；（五）變造之簽呈「主旨
    」左上方之接線與「總經理核示後有關主管簽知欄」內「乙○○６／７」簽名左
    下方之接線有凸起處，與原簽呈相關位置之接線係平直線不同，因認被告涉有刑
    法第二百十條、第二百十五條、第二百十六條等罪嫌。
二、原審雖僅就被告將附件一所示自訴人八十四年五月二十六日簽覆意見除去部分，
    對被告為論罪科刑之判決，惟此部分判決既經被告上訴，且此部分事實依自訴意
    旨與其餘未經原審判決之自訴犯罪事實，係同時同地為之，有一罪關係，則犯罪
    事實一部上訴效力及於全部，本院自應就自訴意旨所指被告全部犯罪事實予以審
    理，合先敘明。
三、訊據被告固坦承將附件一所示簽呈之主旨與說明部分內容剪下，黏貼於另紙空白
    簽呈上加以影印後，重新簽註意見而成如附件二所示之簽呈，惟矢口否認有前揭
    犯行，辯稱因原簽呈「會簽單位覆文」欄內，已於被告第一次簽註意見時簽滿文
    字致無空白處可供第二次簽註意見，其慮及原簽呈之整體美觀，乃剪下如附件一
    所示原簽呈之主旨與說明內容，黏貼於另紙空白簽呈上加以影印後，重新於「會
    簽單位覆文」欄內簽註意見成為如附件二所示之簽呈，嗣並送還自訴人閱畢無意
    見後，始轉呈上級主管，被告並無變造文書之犯意，所為亦未損及自訴人或公司
    之權益等語。
四、按刑法上所謂變造文書，係指無制作權者，就他人所制作之真正文書，加以改造
    而變更其內容之謂（最高法院二十八年度上字第二二七八號判例參照）。查附件
    二所示簽呈上之日期「八十四年五月二十三日」核與附件一所示原簽呈上之日期
    「８４年５月２３日」，雖前者為中文，後者為阿拉伯數字，二者字體不同；另
    該二簽呈之字號「（８４）六福村工程字第二一九六號」雖筆跡不同，惟該等日
    期、字號之內容則均相符而無二致，有各該簽呈可稽。再者，附件二簽呈上之主
    旨、說明及自訴人、丙○○簽名部分，係被告將附件一簽呈上之主旨、說明及自
    訴人、丙○○之簽名部分剪下後，黏貼於另紙空白簽呈上，加以影印而成之事實
    ，固為被告所自承，惟此部分內容核亦均與附件一之原簽呈內容相符而無隻字變
    更。至自訴意旨所指被告變造之簽呈上，「主旨」左上方之接線與「總經理核示
    後有關主管簽知欄」內「乙○○６／７」簽名左下方之接線有凸起處，而原簽呈
    相關位置之接線則係一平直線，二者顯然不同云云，惟此部分自訴意旨縱然屬實
    ，然該接線並非自訴人八十四年五月二十三日簽呈上所為意思表示內容之一部分
    ，本非屬文書，是該等接線究有無凸起處，是否為一平直線，本無關乎附件一、
    附件二簽呈之文書內容是否相同認定，是自訴意旨所指被告變造自訴人八十四年
    五月二十三日所為附件一簽呈之日期字體、字號筆跡、主旨與說明部分之電腦列
    印、乙○○與丙○○簽名之藍色墨跡、「主旨」左上方與「總經理核示後有關主
    管簽知欄」內「乙○○６／７」簽名左下方之接線等情，核均與刑法上，無制作
    權人就他人所制作之真正文書加以改造而變更其內容之變造文書罪構成要件有間
    ，且其內容亦無何不實之處，自難以行使變造及登載不實文書之罪責相繩，此外
    ，復查無其他積極、確切之證據足以認定被告有何行使變造、登載不實文書之犯
    行，其此部分犯罪即屬不能證明。
五、次按支票「背書」或「禁止轉讓」記載之加記或塗銷，係發票完成後之另一行為
    ，對於已完成之票據所表彰之權利不生影響，換言之，該已合法完成之票據金額
    、日期、付款地等等均不因該等事項之加記或塗銷而改變，致票據上所表彰之權
    利受影響。「禁止背書轉讓」之記載，在票據法上係限制執票人之票據權利移轉
    故將支票正面記載「禁止背書轉讓」予以塗銷，並未變更其內容，僅表示解除該
    項限制，被告將附表所示支票上「禁止背書轉讓」之記載擅自塗銷，核屬毀棄文
    書；又支票上之背書，為法律所定對支票負擔保責任之文書，將背書塗去，即屬
    使該背書之效用完全喪失，自應成立刑法第三百五十二條之毀損他人之文書罪。
    至於同支票背面上他人之背書，係另外獨立之文書，既非與被告之背書合組為一
    個文書，則被告塗去自己之背書，亦與變更文書內容之情形不同，不能成立同法
    第二百十條之罪（本院八十六年度上更(一)字第一二六號、最高法院六十六年八
    月九日六十六年度第六次刑庭庭推總會議決議(二)意旨參照）。查附件一原簽呈
    上「速件」及關於自訴人五月二十八日簽覆意見之記載，揆其性質，均係原簽呈
    上主旨、說明部分之文書完成後，自訴人所另外附記者，其中「速件」之記載，
    係表示該簽呈內容所載事項之處理在時效上之急迫性，另自訴人五月二十八日之
    簽覆意見則係針對被告會簽覆文之內容另所表示之意見，該「速件」及簽覆意見
    之加註或除去對於原已完成之主旨、說明部分之文義顯不生影響，是被告被訴將
    原簽呈剪下，僅保留原簽呈主旨、說明部分，並將之黏貼於另紙空白簽呈上後加
    以影印，至該「速件」及自訴人八十四年五月二十三日之簽覆意見，均遭被告刪
    除之部分犯罪事實，揆諸前揭說明，應屬刑法第三百五十二條之毀損文書罪，自
    訴意旨雖認係犯刑法第二百十條、第二百十五條、第二百十六條之罪，尚有誤會
    。惟依同法第三百五十七條之規定，毀損他人文書罪須告訴乃論，而本案被告毀
    棄該等文書之時間係於八十四年五、六月間，業據被告陳明，核與自訴意旨所述
    相符，自訴人遲至八十八年十月十四日始提出告訴，同年十月二十六日始提起自
    訴，顯已逾六個月之告訴期間。
六、原判決未詳為勾稽，就被告被訴刪除原簽呈上「速件」之記載及自訴人五月二十
    八日簽覆意見之部分，為論罪科刑之諭知已有未合，另就被告其餘被訴部分均漏
    未論列，亦有未洽。被告上訴指摘原判決不當，即非無據，原判決既有上開可議
    ，自應由本院予以撤銷改判，爰就被告被訴變造乙○○八十四年五月二十三日簽
    呈之日期字體、字號筆跡、主旨與說明部分之電腦列印、乙○○與丙○○簽名之
    藍色筆跡、「主旨」左上方與「總經理核示後有關主管簽知欄」內「乙○○６／
    ７」簽名左下方之接線部分，因其犯罪事實不能證明，而為無罪之諭知；就被告
    其餘被訴毀棄文書部分，因已逾告訴期間而為不受理之諭知。
據上論斷，依刑事訴訟法第三百六十九條第一項前段、第三百六十四條、第三百零一
條第一項、笫三百零三條第三款、第三百四十三條，判決如主文。
中    華    民    國    八十九    年       十       月       十一       日
                            臺灣高等法院刑事第十六庭
                                審判長法  官  許  增  男
                                      法  官  黃  鴻  昌
                                      法  官  蔡  彩  貞
右正本證明與原本無異。
如不服本判決應於收受送達後十日內向本院提出上訴書狀，其未敘述上訴之理由者並
得於提起上訴後十日內向本院補提理由書（均須按他造當事人之人數附繕本）。
                                      書記官  張  淑  芬
中    華    民    國    八十九    年      十        月       十六       日


司法院資訊處製作；財團法人民間司法改革基金會備份。
